# Importar librerías y datos

```{r Librerias}
library(Seurat)
library(dplyr)
library(purrr)
library(stringr)
library(tibble)
```

Esta parte utilizará el objeto creado en la parte anterior, por lo que será necesario importarlo.

```{r Importando objetos necesarios}
luminal_cells <- readRDS("./rds_objects/01_luminal_object.rds")
significative_markers <- readRDS("./rds_objects/01_significative_markers.rds")
```

# DEG en células luminales

Como se ha explicado anteriormente, el objeto importado es un `SeuratObject` que contiene un subconjunto de todas las células del experimento, aquellas que han sido identificadas como células luminales de la prostata.

Los tejidos de cáncer de prostrata presentan una gran heterogeneidad, incluso en células del mismo tipo, por lo que es conveniente intentar encontrar subpoblaciones de células dentro de este subconjunto. Está búsqueda puede además mostrar las causas de las diferencias entre estas poblaciones, por ejemplo: una mayor expresión de genes relacionados con el desarrollo de la enfermedad, lo cual puede ser un indicativo de células malignas o bien que estén en proceso de carcinogénesis.

## Caracterización y selección de los clusters

Podemos aplicar un proceso similar a como se han encontrado los marcadores para los clusters todos, a clusters concretos.

En este caso, en lugar de comparar las células de un cluster con el resto del conjunto de datos, podemos hacer una comparativa con las células presentes en clusters concretos.

Para ello podemos utilizar la función `Seurat::FindMarkers` indicando en `ident.1` e `ident.2` el número de los cluster que queremos comparar.

```{r Marcadores de clusters 8 y 14}
markers_cluster_8 <- FindMarkers(
    luminal_cells,
    ident.1 = 8,
    ident.2 = 14
)

markers_cluster_14 <- FindMarkers(
    luminal_cells,
    ident.1 = 14,
    ident.2 = 8
)
```

De igual forma que en el caso anterior, filtraremos los resultados significativos. Para poder trabajar de forma más cómoda con los datos uniremos ambas tablas y pasaremos el nombre del gen a una columna.

```{r Filtrado de marcadores significativos}
markers_cluster_8 <- markers_cluster_8 %>%
    filter(p_val_adj <= 0.05) %>%
    mutate(cluster = 8) %>%
    rownames_to_column(var = "gene")

markers_cluster_14 <- markers_cluster_14 %>%
    filter(p_val_adj <= 0.05) %>%
    mutate(cluster = 14) %>%
    rownames_to_column(var = "gene")

markers <- bind_rows(markers_cluster_8, markers_cluster_14)
```

Después de comprobar los genes expresados positivamente en cada uno de los clusters se pueden identificar ciertos marcadores que tienen cierta relevancia en la enfermedad. Para visualizarlos de forma más sencilla y poder comparar las expresiones de los genes de ambos clusters, seleccionaremos estos genes del conjunto de datos y los ordenaremos por nombre.

```{r Selección de genes relevantes en la enfermedad}
genes <- c(
    "KLK3", "FOLH1", "NPY",
    "LXN", "SLPI", "AGR2",
    "CXCL1", "DKK1"
)

filtered_markers <- markers %>%
    filter(gene %in% genes) %>%
    arrange(gene)

filtered_markers
```

Entre los genes del cluster 8 podemos encontrar *FOLH1*, *NPY* y *KLK3* genes que han sido identificados como marcadores de cáncer de próstata. En contraste con el cluster 14 donde *KLK3* y *NPY* están menos expresados.

De forma similar los genes *LXN* y *SLPI*, que están expresados en el cluster 14, los cuales son genes supresores de la enfermedad. Es decir, una perdida de la expresión de estos genes está relacionada con un mal pronostico en los pacientes de cáncer.

Sin embargo, el cluster 14 también expresa algunos genes que están muy expresados en pacientes con la enfermedad. *AGR2* se corresponde con un marcador de orina para la enfermedad, mientras que *CXCL1* y *DKK1* están relacionados con la progresión de la enfermedad y con la invasividad de los tumores.

Estas observaciones implican que ambos clusters contienen células con cierto grado de malignidad, sin embargo las células del cluster 14 dado que presentan ciertos genes supresores de la enfermedad, podemos intuir que se pueden estar tratando de células de prostata normales que están sufriendo un proceso de carcinogénesis.

Podemos visualizar estos resultados con las siguientes gráficas. La primera de ellas, muestra los niveles de expresión de los distintos genes en cada uno de los clusters.

```{r Gráficos de violín clusters 8 y 14}
VlnPlot(
    luminal_cells,
    idents = c(8, 14),
    features = genes
)
```

La segunda gráfica es un extracto del UMAP generado con todas las células. En este caso solo se muestran la expresión de los genes indicados en cada célula del cluster, de esta forma podemos comprobar "espacialmente" dónde se encuentran más expresados cada uno.

```{r Niveles de expresión en UMAP}
FeaturePlot(
    luminal_cells,
    features = genes,
    label = TRUE
)
```

Teniendo en cuenta estos resultados, seleccionaremos las células del cluster 8 para seguir trabajando con ellas. La razón de ello se debe a que estamos interesados en estudiar genes presentes en células cancerosas que puedan ser utilizados como biomarcadores de diagnostico así como de pronóstico o estratificación, de esta forma las células de este cluster son más relevantes que células normales en proceso de transformación, es decir del cluster 14.

# Selección de subpoblaciones

## Repetición del flujo de trabajo

En el apartado anterior se han seleccionado las células luminales que presentan cierto grado de malignididad. Sin embargo, como se ha explicado anteriormente, también puede ser interesante comprobar si dentro del grupo seleccionado se observa también cierta variabilidad encontrando células con distintos papeles.

De esta forma repetiremos el procedimiento realizado hasta ahora para identificarlas. Para realizarlo de forma más sencilla, los pasos a realizar se han incluido dentro de una función.

```{r Búsqueda de subpoblaciones}

malignant_luminal_cells <- subset(
    luminal_cells,
    idents = 8
)

seurat_standard_workflow <- function(seurat_object) {
    seurat_object <- FindVariableFeatures(seurat_object)
    seurat_object <- ScaleData(
        seurat_object,
        features = VariableFeatures(seurat_object)
    )
    seurat_object <- RunPCA(
        seurat_object,
        features = VariableFeatures(seurat_object)
    )
    return(seurat_object)
}

malignant_luminal_cells <- seurat_standard_workflow(malignant_luminal_cells)
```

De forma similar al caso anterior, para identificar la dimensionalidad de nuestro conjunto de datos, utilizaremos el "método del codo".

```{r Método del codo}
ElbowPlot(malignant_luminal_cells, ndims = 50)
```

En este caso podemos observar como se reduce la pendiente de la gráfica un poco después de la componente número 10. Sin embargo, para mayor seguridad se tomará la componente 20 como límite, puesto que en ella es donde se observar una reducción todavía más pronunciada. 

```{r Búsqueda de clusters}
seurat_cluster_search <- function(seurat_object, dims, reduction = "pca") {
    seurat_object <- FindNeighbors(
        seurat_object,
        dims = dims,
        reduction = reduction
    )
    seurat_object <- FindClusters(
        seurat_object,
        resolution = 0.5
    )
}

malignant_luminal_cells <- seurat_cluster_search(
    malignant_luminal_cells,
    1:20
)
```

Para la visualización de las células podemos realizar un UMAP.

```{r Ejecución y graficado de UMAP}
malignant_luminal_cells <- RunUMAP(
    malignant_luminal_cells,
    dims = 1:20,
    reduction = "pca"
)

DimPlot(
    malignant_luminal_cells,
    reduction = "umap",
    label = TRUE
)
```
## Interpretación de resultados

En la imagen se pueden observar 2 subgrupos relativamente bien separados. Esto puede ser causa, de forma similar que en el caso anterior, de la heterogeneidad de las células cancerosas, por lo que sería conveniente identificar de nuevo marcadores diferenciados que puedan arrojar algo de luz sobre el papel de cada una de las subpoblaciones.

```{r Búsqueda de marcadores en subpoblaciones}
all_subpopulation_markers <- FindAllMarkers(
    malignant_luminal_cells
)
all_subpopulation_markers
```

Una primera exploración sobre los DEG no revela información sobre el papel de los 2 subclusters identificados. Para intentar averiguar funciones concretas de los respectivos clusters se ha realizado un enriquecimiento funcional utilizando la herramienta provista por ["The Gene Ontology consortium"](https://geneontology.org/). Para realizar el enriquecimiento seleccionamos los genes con un `avg_log2FC` superior a 1 y que presenten un `p_val_adj` inferior o igual a $0.05$. 

El subcluster 1 cuenta con un reducido número de DEG significativos que están más expresados que en el 0. Aún así, tras realizar el análisis funcional estos parecen estar relacionados con el transporte de biomoléculas. En contraposición, el subcluster 0 sí que presenta un gran número de genes expresados diferencialmente. Los procesos en los que parecen estar involucradas estas células son principalemente procesos metabólicos de distintas moléculas (ATP, iones, etc.) y además procesos de transporte.

Con los resultados observamos que las diferencias pueden deberse a la capacidad del subcluster 0 para estar involucrado en procesos metabólicos. Sin embargo, dado que ambos cluster parecen tener funciones enfocadas al transporte de moléculas y dado que estamos trabajando a unas escalas muy pequeñas podríamos reconsiderar la validez de estos subgrupos.

La formación de los clusters, no deja de ser un proceso matemático que aplicamos a un conjunto de células. En este caso, el procedimiento se ha aplicado a un conjunto de células en un intento de "aumentar la resolución". Se intenta encontrar poblaciones más pequeñas, seleccionando variables específicas de ese subconjunto. Matemáticamente los resultados pueden ser coherentes, pero no tiene porque garantizar que tenga un significado biológico. Un error común con este tipo de procedimientos es aumentar demasiado la resolución, obteniendo muchos clusters de pequeño tamaño con células del mismo tipo.

De esta forma, la interpretabilidad de estos resultados juega un papel crucial para no afectar a los análisis aguas abajo. En este caso, el cluster 8 ya contaba con un relativo bajo número de células, en donde sí hemos podido contrastar que estabamos trabajando con células luminales de prostata cancerosas. Tras hacer el subclustering y no poder validar de alguna forma las subpoblaciones obtenidas, seguiremos trabajando con el cluster 8 en su totalidad.

# Selección de marcadores

Una vez decidido que se trabajará con el cluster 8 en su totalidad se deben seleccionar los marcadores de dicho grupo que utilizaremos en análisis posteriores. Para ello lugar seleccionaremos los DEG sobreexpresados con respecto a los demás tejidos (`avg_log2FC` > 1).

```{r DEG cluster 8}
markers_cluster_8 <- significative_markers %>% filter(cluster == 8) %>% filter(avg_log2FC > 1)
```

Finalmente guardaremos los marcadores seleccionados en un archivo para utilizarlos posteriormente

```{r Serilización}
saveRDS(
    object = markers_cluster_8,
    file = "./rds_objects/02_markes_cluster_8.rds"
)
```










# X. My function

Una vez que se han obtenido aquellos que son significativos, el siguiente paso debería ser establecer unos criterios para considerar cuales son los más relevantes en cada grupo. Diversos puntos que deberían tenerse en cuenta:

+ **Niveles de expresión**. Descritos por el `avg_log2FC`. Un gen con altos niveles de expresión en un grupo de células con respecto al resto, presentará un valor mayor y menor en caso contrario.
+ **Cantidad de células que expresan el gen**. Descritos por `pct.1` y `pct.2`. De forma intuitiva un gen representativo debería estar expresado en la mayoría de células del cluster e idealmente, en menor medida en el resto.

Considerando estos puntos y de forma arbitraria, los criterios que se han escogido son los siguientes:

1. El porcentaje de células en el cluster que exprese el gen (`pct.1`), debe ser mayor a 0.5.
1. El `avg_log2FC` debe estar entre los mayores del cluster.
1. La diferencia entre `pct.1` y `pct.2`debe estar entre los mayores del cluster.

Un gen representativo de un conjunto de células debería estar expresado en la mayoría de ellas, por ello se exige un mínimo, y además con un nivel de expresión diferente al resto de células donde no es representativo.

De forma similar al `avg_log2FC`, la diferencia entre `pct.1` y `pct.2`, debe estar entre los mayores del cluster puesto que nos puede ayudar a diferenciar genes muy presentes en nuestro cluster (`pct.1` mucho mayor que `pct.2`) de genes expresados en general (`pct.1` y `pct.2` similares).

Para realizar estos cálculos de forma más sencilla se utilizará la siguiente función. Esta recibe como valorer iniciales: 
+ La tabla con los marcadores de cada grupo seleccionado por seurat
+ Un vector con los clusters sobre los que realizar los cálculos
+ El número de genes a seleccionar en cada cluster

La función en primer lugar, hará una preparación de los datos:
1. Agrupará los genes según en el cluster en el que han sido encontrados.
1. Calculará la diferencia entre el porcentaje de células que expresado en el cluster y el resto de células y la guardará en la columna `pct_diff`.
1. Eliminará aquellos genes que no presenten un valor p ajustado superior a un $0.05$.

Tras ello para cada cluster se buscarán los $n$ (especificados por `top_n`) marcadores que se encuentren tanto entre los primeros con mayor `avg_log2FC` como `pct_diff`. De esta forma evitaremos encontrar casos que puedan tener uno de estos valores muy bajo y el otro muy alto.

El parámetro `data_frame` se utiliza porque queremos que los resultados se nos devuelvan en forma de `data.frame` en lugar de una lista.

```{r Función de filtrado}
get_marker_genes <- function(data, clusters, top_n, data_frame = TRUE) {
    results <- list()

    data <- data %>%
        mutate(pct_diff = pct.1 - pct.2) %>%
        group_by(cluster) %>%
        filter(pct.1 > 0.5) %>%
        filter(p_val_adj <= 0.05)

    for (selected_cluster in clusters) {
        print(str_glue("[*] Cluster {selected_cluster}"))
        cluster_data <- data %>% filter(cluster == selected_cluster)
        top_pct_diff <- cluster_data %>%
            slice_max(n = top_n, order_by = pct_diff)
        top_avg_log <- cluster_data %>%
            slice_max(n = top_n, order_by = avg_log2FC)
        intersected_markers <- intersect(
            top_pct_diff,
            top_avg_log
        )

        number_of_markers <- nrow(intersected_markers)
        max_num_markers <- nrow(cluster_data)
        number_of_markers_to_check <- top_n

        while (
            (number_of_markers < top_n) &&
            (number_of_markers_to_check < max_num_markers)
        ) {
            top_pct_diff <- cluster_data %>%
                slice_max(
                    n = number_of_markers_to_check,
                    order_by = pct_diff
                )
            top_avg_log <- cluster_data %>%
                slice_max(
                    n = number_of_markers_to_check,
                    order_by = avg_log2FC
                )
            intersected_markers <- intersect(
                top_pct_diff,
                top_avg_log
            )

            number_of_markers_to_check <- number_of_markers_to_check + 1
            number_of_markers <- nrow(intersected_markers)
        }
        results[[str_glue("cluster_{selected_cluster}")]] <- list(
            intersected_markers = intersected_markers,
            top_pct_diff = top_pct_diff,
            top_avg_log = top_avg_log
        )

    }

    if (data_frame == FALSE) {
        return(results)
    } else {
        results <- reduce(results, \(x, y) {
            list(
                intersected_markers = bind_rows(
                    x[["intersected_markers"]],
                    y[["intersected_markers"]]
                ),
                top_pct_diff = bind_rows(
                    x[["top_pct_diff"]],
                    y[["top_pct_diff"]]
                ),
                top_avg_log = bind_rows(
                    x[["top_avg_log"]],
                    y[["top_avg_log"]]
                )
            )
        })
        return(results[["intersected_markers"]])
    }

}
```


Para llamar a la función indicaremos, el número de clusters en nuestros datos, puesto que haremos los calculos sobre todos ellos. Finalmente trataremos de seleccionar los 10 primeros marcadores y que los resultados se nos devuelvan en forma de `data.frame`. Pero antes tendremos que juntar los datos en una sola tabla indicando el cluster del que provienen y añadiendo el nombre del gen con el que se trabaja.


