# (PART) Evaluación de índices {-}

En esta sección del trabajo se estudiarán los distintos índices aplicados a los marcadores de la sección anterior. En primer lugar, se describirá el fundamento teórico y limitaciones de cada uno de ellos. Tras ello serán aplicados al conjunto de datos utilizando las distintas variables respuesta. Finalmente se evaluará la capacidad para seleccionar los clasificadores de mayor rendimiento, además de contrastar sus resultados con marcadores de utilidad aplicados actualmente en clínica.

# Evaluación de índices {#index-evaluation}

```{r Importar librerías, warning=FALSE, include=FALSE}
library(pROC)
library(purrr)
library(dplyr)
library(forcats)
library(tibble)
library(ROCpAI)
library(ROCnGO)
```

Para esta sección necesitaremos el conjunto de datos generado en la anterior sesión. El conjunto de datos contiene los niveles de diversos genes expresados en células luminales de próstata de pacientes con cancer.

```{r Importar datos, include=FALSE}
roc_data <- readRDS("./rds_objects/04_filtered_tcga_data.rds")
```

## AUCs

### Introducción

En la literatura, 2 de las aproximaciones estadísticas más usadas para evaluar y comparar el rendimiento de una función o clasificador binario han sido las curvas $ROC$ (Característica Operativa del Receptor) y el área bajo dichas curvas ($AUC$).

El principal objetivo de un clasificador binario es discrimar instancias con una condición de interés de aquellas que no lo posean. Su precisión viene determianada por 2 métricas: su sensibilidad y su especificidad o la tasa verdaderos positivos ($TPR = Sensitivity$) y la tasa de falsos positivos ($FPR = 1 - Specificity$).

Cuando se trabaja con marcadores continuos, estos pueden ser dicotomizados en instancias positivas y negativas seleccionando una de las puntuaciones del marcador como un punto de corte, o umbral de decisión. Las curva $ROC$ representa los valores de $TPR$ y $FPR$ para cada uno de los umbrales de decisión de un marcador. Dado que estos puntos se calculan para todo un rango de umbrales, el $AUC$ actúa como una métrica global, mostrando los intercambios entre ambos parámetros de la curva, la ganancia o perdida de una métrica frente a otra.

### Cálculo de AUCs para diagnóstico

Comprendido el fundamento teórico es posible realizar los cálculos. Para ello se utilizará la función `pROC::auc`, la cual calculará el $AUC$ utilizando una variable para hacer la predicción (`predictor`) y una variable que contenga la respuesta a dicha predicción, es decir una variable respuesta o gold standard (`response`). La función requiere que la variable respuesta sea de tipo `factor` y utilice solamente 2 clases, donde la primera se corresponda con los casos sin y la segunda con los casos con la condición de estudio. 

En el conjunto de datos con el que se trabaja, la variable respuesta toma valores de `0` y `1` para indicar los casos con la condición de estudio y sin ella. Sin embargo, si se comprueba la ordenación de esta clases, se encuentran invertidas.

```{r disease-order}
levels(roc_data$disease)
```

Por este motivo antes de realizar el cálculo de los $AUC$s se regorganizarán los valores de `disease`. Para esta tarea se utilizará la función `forcats::fct_relevel`, la cual tomará como entrada un `factor` y un vector indicando el nuevo orden de las clases de este.

```{r Reorganización del factor}
roc_data$disease <- fct_relevel(roc_data$disease, c("0", "1"))
levels(roc_data$disease)
```

Ordenadas las clases en la variable respuesta, es posible aplicar la función `pROC::auc`. Dado que se buscará aplicar la métrica a todos los genes, se obtendrá un conjunto de datos temporal que contendrá solo los genes (`diagnostic_dataset`) y se utilizará la función `purrr::map_dbl` sobre este. La función iterará sobre las columnas (marcadores) y aplicará la función `pROC::auc` sobre cada una de ellas utilizando la variable `disease` como respuesta.

```{r Cálculo de AUCs para diagnóstico, cache=TRUE}
diagnostic_dataset <- roc_data %>% select(
    -c("sample", "gleason_score", "malignancy", "disease", "prognostic")
)

auc_diagnostic <- map_dbl(
    diagnostic_dataset,
    auc,
    response = roc_data$disease,
    direction = "<",
    quiet = TRUE,
    .progress = TRUE
)
```

### Cálculo de AUCs para pronóstico

De forma similar a la sección anterior, es posible calcular las $AUC$s pero esta vez en un contexto de pronóstico para la enfermedad. Sin embargo, esta sección requerirá de un filtrado previo: hasta ahora se estaba trabajando tanto con tejidos sanos como enfermos, pero para este contexto solamente se necesarios casos con la enfermedad.

Para realizar este primer filtrado se generará un conjunto de datos temporal con los pacientes enfermos (`disease == 1`). A continuación, se reorganizarán las clases de la variable (`prognostic`) y eliminarán las que no son utilizadas (`Normal`, aquellas correspondientes a pacientes sanos).

```{r Filtrado de casos enfermos}
disease <- roc_data %>% filter(disease == 1)
disease[["prognostic"]] <- fct_drop(disease[["prognostic"]])
disease[["prognostic"]] <- fct_relevel(disease[["prognostic"]], c("0", "1"))
```

Realizado el filtrado, se realizará un procedimiento similar para calcular las $AUC$s en este nuevo contexto.

```{r Cálculo de AUCs para pronóstico, cache=TRUE, warning=FALSE}
prognostic_dataset <- disease %>% select(
    -c("sample", "gleason_score", "malignancy", "disease", "prognostic")
)

auc_prognostic <- map_dbl(
    prognostic_dataset,
    auc,
    response = disease$prognostic,
    direction = "<",
    quiet = TRUE,
    .progress = TRUE
)
```

## pAUC

### Introducción

En ciertos contextos el estudio de la curva $ROC$ en su totalidad, no es de interés. En aplicaciones médicas y en otros campos, suelen seleccionarse ciertos rangos de la curva debido al interés por unos valores concretos de $TPR$ o $FPR$.

Por ejemplo en un contexto de diagnóstico, un marcador con un bajo $FPR$ (alta especifidad) es relevante a la hora de confirmar la presencia de una condición ("rule in"), dado que es muy improbable que se de un falso positivo. Mientras que un marcador con un alto $TPR$ (alta sensibilidad) es relevante para descartar la presencia de una condición ("rule out"), dado que es muy improbable que se de un falso negativo.

En este tipo de situaciiones el área parcial de la curva $ROC$ ($pAUC$) atrae mucha más atención como métrica, ya que sintetiza la información en la región de interés en lugar de en toda la curva.

### Cálculo de pAUCs en regiones de alta especificidad

Un diagnóstico temprano de ciertas enfermedades, como es el caso del cáncer de prostata, es gran importancia dado que puede mejorar el pronóstico de un paciente en gran medida [@early-detection]. Sin embargo, el tratamiento de estas enfermedades puede ser agresivo y por tanto debe considerarse en gran medida. En este contexto, es conveniente reducir casos en los que se trate a pacientes sanos, es decir el número de falsos positivos, por lo que se requieren condiciones de alta especificidad.

Con el fin de trabajar en estas condiciones se seleccionarán arbitrariamente rangos de $TPR$ contenidos en un intervalo de $(0.9, 1)$. Para realizar estos cálculos se usará de nuevo la función `pROC::auc` indicando que se trabajará sobre el rango indicado (`partial.auc = c(0.9, 1)`) y sobre la especificidad (`partial.auc.focus = "spec"`).

```{r Cálculo de pAUC en especificidad para diagnóstico, cache=TRUE}
pauc_sp_diagnostic <- map_dbl(
    diagnostic_dataset,
    auc,
    partial.auc = c(0.9, 1),
    partial.auc.focus = "spec",
    response = roc_data$disease,
    direction = "<",
    quiet = T,
    .progress = T
)
```

De forma similar, determinar el pronóstico de un paciente es relevante para seleccionar un tratamiento más o menos agresivo. Cometer falsos positivos en este contexto implica consecuencias graves para el paciente, por este motivo, también se considerarán condiciones de alta especificidad para determinar un pronóstico.

```{r Cálculo de pAUC en especificidad para pronóstico, cache=TRUE}
pauc_sp_prognostic <- map_dbl(
    prognostic_dataset,
    auc,
    partial.auc = c(0.9, 1),
    partial.auc.focus = "spec",
    response = disease$prognostic,
    direction = "<",
    quiet = T,
    .progress = T
)
```

### Cálculo de pAUCs en regiones de alta sensibilidad

De forma similar, es posible traladar el caso a condiciones de alta sensibilidad. Una alta sensibilidad se requiere en enfermedades que son fatales si no son tratadas, es decir, cometer un falso negativo implica la muerte del paciente. El mal pronóstico de la enfermedad implica graves consecuencias, por lo que al realizarlo, se debe considerar una alta sensibilidad.

De este modo para calcular los índices, simplemente se realizará el procedimiento anterior pero esta vez indicando que se utilizará la sensibilidad (`partial.auc.focus = "sens"`).

```{r Cálculo de pAUC en sensibilidad para pronóstico, cache=TRUE}
pauc_sn_prognostic <- map_dbl(
    prognostic_dataset,
    auc,
    partial.auc = c(0.9, 1),
    partial.auc.focus = "sens",
    response = disease$prognostic,
    direction = "<",
    quiet = T,
    .progress = T
)
```

Finalmente y aunque quizá menos interesante desde el punto de vista clínico, también es relevante un contexto de alta sensibilidad para el diagnóstico de la enfermedad. Como se ha explicado antes, un diagnóstico temprano puede ser relevante para evitar la muerte del paciente. Por este motivo, también debería considerarse esta métrica para realizar los cálculos.

```{r Cálculo de pAUC en sensibilidad para diagnóstico, cache=TRUE}
pauc_sn_diagnostic <- map_dbl(
    diagnostic_dataset,
    auc,
    partial.auc = c(0.9, 1),
    partial.auc.focus = "sens",
    response = roc_data$disease,
    direction = "<",
    quiet = T,
    .progress = T
)
```

## Índices derivados de pAUC

### Problemas del pAUC

Aunque el $pAUC$ puede ser útil para trabajar en regiones de interés en la curva $ROC$, no está libre de fallas. Este índice ha sido cuestionado por su falta de interpretabilidad, ya que aunque algunos marcadores presentan valores altos de $AUC$ y rinden bien en las zonas seleccionadas, presentan valores de $pAUC$ muy cercanos a 0. Esto puede comprobarse con los 10 marcadores de mayor $AUC$ en condiciones de alta especificidad:

```{r Comparación entre AUCs y pAUCs}
enframe(auc_diagnostic) %>%
    arrange(desc(value)) %>%
    left_join(
        enframe(pauc_sp_diagnostic),
        join_by(name == name)
    ) %>%
    dplyr::rename(
        auc = value.x,
        pauc = value.y
    ) %>%
    .[0:10,]
```
```{r auc-pauc-comparison, echo=FALSE}
kableExtra::kbl(
    enframe(auc_diagnostic) %>%
        arrange(desc(value)) %>%
        left_join(
            enframe(pauc_sp_diagnostic),
            join_by(name == name)
        ) %>%
        dplyr::rename(
            auc = value.x,
            pauc = value.y
        ) %>%
        .[0:10,]
) %>%
    kableExtra::kable_styling()
```


Como se observa, los $pAUC$ no superan el $0.5$; valor límite en el $AUC$ con el que se consideraría que un clasificador rinde igual que uno completamente aleatorio. Además, en ciertos escenarios, el $pAUC$ no puede distinguir que clasificador presentaría un mejor rendimiento. Por ejemplo, cuando se comparan clasificadores con $pAUC$s iguales y curvas $ROC$ que se cruzan [@pauc-comparison].

Para lidiar con estos defectos, distintas transformaciones del $pAUC$ se han desarrollado para trabajar tanto en condiciones de alta sensibilidad como de alta especificidad, las cuales serán tratadas en las siguientes secciones.

### Índices para la especificidad

#### SpAUC {#spauc}

Una de las primeras transformaciones descritas es el **área parcial bajo la curva estandarizada** ($SpAUC$), propuesto por @spauc. Esta transformación trabaja sobre un rango concreto de especificidad, $(FPR_1, FPR_2)$, donde los valores que puede tomar el $pAUC$ se escalan a valores dentro del intervalo $(0.5, 1)$ haciendo que la métrica sea más interpretable.

El límite superior para el área que engloba el $pAUC$, está definido por el rectángulo formado por los puntos: $(FPR_1, 0), (FPR_2, 0), (FPR_1, 1)$ y $(FPR_2, 1)$. Mientras que el límite inferior está definido por el trapecio con puntos: $(FPR_1, 0), (FPR_2, 0), (FPR_1, FPR_1)$ y $(FPR_2, FPR_2)$. Este será el trapecio que coincide con la diagonal de la curva. 

Si se desarrollan las áreas de los límites superior e inferior, el área $(A)$ que puede tomar $pAUC$ está definida de la siguiente forma:

\begin{equation}
    \dfrac{1}{2}(FPR_2 - FPR_1)(FPR_2 + FPR_1) \le A \le FPR_2 - FPR_1
    (\#eq:spauc-bounds)
\end{equation}

Finalmente realizando la transformación \@ref(eq:mclish-transformation), se logra que el índice tome un valor de $1$ cuando $A = \text{max}$ y un valor de $0.5$ cuando $A = \text{min}$, permitiendo ver el $pAUC$ de forma escalada al área total.

\beign{equation}
    \dfrac{1}{2}\left[1 + \dfrac{A - \text{min}}{\text{max} - \text{min}} \right]
    (\#eq:mcclish-transformation)
\end{equation}

A pesar de la mejora en su interpretabilidad, la métrica todavía presenta algunas limitaciones. En la práctica, las curvas $ROC$ suelen atravesar la diagonal por lo que el límite inferior definido en \@ref(eq:spauc-bounds), no estará bien definido en estos casos. Además, el índice no solventa el problema de comparar 2 clasificadores con igual $pAUC$ y curvas $ROC$ que se cruzan.

Conociendo las ventajas y limitaciones de la métrica, esta se aplicará al conjunto de datos para contrastarla con otras más adelante. Para ello se utilizará la función `pROC::auc` indicando el argumento `partial.auc.correct = TRUE`, que aplicará la transformación descrita por McClish. Además, se indicará el parámetro `allow.invalid.partial.auc.correct = FALSE`, de esta forma la función no calculará el índice cuando la curva se encuntra descrita por debajo del área mínima, puesto que el límite inferior no estará bien definido, devolviendo en su lugar un `NA`.

```{r Cálculo de SpAUC para diagnóstico, warning=FALSE, cache=TRUE}
spauc_sp_diagnostic <- map_dbl(
    diagnostic_dataset,
    auc,
    partial.auc = c(0.9, 1),
    partial.auc.focus = "spec",
    partial.auc.correct = TRUE,
    allow.invalid.partial.auc.correct = FALSE,
    response = roc_data$disease,
    direction = "<",
    quiet = TRUE,
    .progress = TRUE
)
```

```{r Cálculo de SpAUC para pronóstico, warning=FALSE, cache=TRUE}
spauc_sp_prognostic <- map_dbl(
    prognostic_dataset,
    auc,
    partial.auc = c(0.9, 1),
    partial.auc.focus = "spec",
    partial.auc.correct = TRUE,
    allow.invalid.partial.auc.correct = FALSE,
    response = disease$prognostic,
    direction = "<",
    quiet = TRUE,
    .progress = TRUE
)
```

#### TpAUC {#tpauc}

Para solventar los problemas que el $SpAUC$ todavía presenta, @tpauc han propuesto una transformación alternativa para regiones de alta especificidad, el **tighter partial area index** ($TpAUC$). Este nuevo índice define límites más ajustados que el anterior y considera la forma que adopta una curva $ROC$, es decir, es compatible con curvas definidas por debajo de la diagonal o inadecuadas.

Los límites iniciales propuestos por el $TpAUC$ parten de los establecidos por el $SpAUC$ \@ref(eq:spauc-bounds). Sin embargo, Vivo et al. proponen que estos límites pueden ajustarse a las regiones donde la curva se encuentre definida. Es decir, estos límites se ajustan a los puntos de la curva presentes en la región de interés, donde $TPR_i = TPR(FPR_i)$ para $i = 1,2$. Estos límites ajustados se definen de la siguiente forma:

\begin{equation}
    TPR_1(FPR_2 - FPR_1) \le A \le TPR_2(FPR_2-FPR_1)
    (\#eq:tpauc-bounds)
\end{equation}

El nuevo límite inferior es más consistente, ajustandose a la forma de la curva incluso cuando estas no son adecuadas, es decir están definidas por debajo de la línea del azar. Sin embargo, cuando las curvas $ROC$ son adecuadas, se pueden describir límites más ajustados. Por defición, estas curvas son siempre no decrecientes, por lo que los siguientes límites podrían ser descritos:

\begin{equation}
    \text{max}\left\{TPR_1(FPR_2 - FPR_1), \dfrac{1}{2}(FPR_2 - FPR_1)(FPR_2 + FPR_1)\right\} \le A \le TPR_2(FPR_2-FPR_1)
    (\#eq:tpauc-proper-bounds)
\end{equation}

Finalmente, se pueden encontrar límites más ajustados cuando las curvas son concavas. Una curva $ROC$ concava presenta un ratio de probabilidad positivo ($PLR(t) = ROC(t)/t$) decreciente, es decir, alcanza valores mínimos en el extremo superior de la curva. Así, si esta condición se cumple en la región de interés, se puede describir un nuevo límite inferior. Este límite más ajustado se corresponde con el trapecio de puntos: $(FPR_1,0), (FPR_2, 0), (FPR_1, TPR_2)$ y $(FPR_2, TPR_2)$, que considerando su área se obtienen la siguiente expresión:

\begin{equation}
    \dfrac{1}{2}(TPR_1+TPR_2)(FPR_2-FPR_1) \le A \le TPR_2(FPR_2-FPR_1)
    (\#eq:tpauc-concave-bounds)
\end{equation}

Descritos los límites y condiciones donde se aplican, es posible utilizar la transformación descrita por McClish \@ref(eq:mcclish-transformation) para encapsular los valores en el rango $(0.5, 1)$. Tras aplicar la transformación el resultado obtenido se corresponde con el $TpAUC$.

De forma similar al $SpAUC$, el $TpAUC$ se aplicará en el conjunto de datos para más tarde contrastarlo con las demás métricas. El algoritmo para calcular el $TpAUC$ se encuentra implementado en el paquete `ROCpAI` de [Bioconductor](https://www.bioconductor.org/packages/release/bioc/html/ROCpAI.html), concretamente, en la función `ROCpAI::tpAUC`. 

<!-- esq
    act
        tpAUC
        conjunto de datos
    acc
        requiere
-->
La función `tpAUC` requiere de indicará los utiliza como entrada un conjunto de datos donde la primera columna se corresponda con la variable respuesta y el resto con los predictores. 

La función `tpAUC` requiere de indicar la región de la curva en la que aplicar los cálculos (`low.value` y `up.value`) y el conjunto de datos. Este último requerirá que la primera columna se corresponda con la variable respuesta, mientras que el resto con los demás predictores.

```{r Cálculo de TpAUC para diagnóstico, cache=TRUE}
tpauc_sp_diagnostic_assay <- tpAUC(
    dataset = diagnostic_dataset %>% mutate(
        disease = roc_data$disease,
        .before = 1
    ),
    low.value = 0,
    up.value = 0.1,
    plot = FALSE
)
```

```{r Cálculo de TpAUC para pronóstico, cache=TRUE}
tpauc_sp_prognostic_assay <- tpAUC(
    dataset = prognostic_dataset %>% mutate(
        prognostic = disease$prognostic,
        .before = 1
    ),
    low.value = 0,
    up.value = 0.1,
    plot = FALSE
)
```

La salida de la función devolverá un objeto con diversas métricas. Utilizando la función `assay` se podrán extraer los $TpAUC$ almacenados en `St_pAUC`. Finalmente los identificadores de cada clasificador se asignarán a cada uno de los resultados.

```{r Transformación en vector}
tpauc_sp_diagnostic <- as.numeric(assay(tpauc_sp_diagnostic_assay)$St_pAUC)
tpauc_sp_prognostic <- as.numeric(assay(tpauc_sp_prognostic_assay)$St_pAUC)
names(tpauc_sp_diagnostic) <- colnames(diagnostic_dataset)
names(tpauc_sp_prognostic) <- colnames(prognostic_dataset)
```

### Índices para la sensibilidad

#### NpAUC {#npauc}

El índice del **area parcial normalizada** ($NpAUC$), propuesto por @npauc, fue uno de los primeros índices enfocados en regiones de alta sensibilidad. Este índice es conceptualmente similar al $SpAUC$, salvo que en este caso son $TPR_1 = TPR_0$ y $TPR_2 = 1$ los que definen sus límites superior e inferior. Concretamente, estos límites están definidos como:

+ El rectángulo de puntos $(1,1), (1, TPR_0), (0, 1)$ y $(0, TPR_0)$, es decir, de longitud $1$ y altura dado por la banda $1 - TPR_0$.
+ El triángulo de puntos $(TPR_0, TPR_0), (1, TPR_0)$ y $(1,1)$.

Estos límites, de forma desarrollada, quedan expresados de la siguiente forma:

\begin{equation}
    \dfrac{1}{2}(1 - TPR_0)^2 \le A \le 1 - TPR_0
    (\#eq:npauc-bounds)
\end{equation}

Para realizar la normalización, cada término se divide entre el límite superior ($1 - TPR_0$) generando la expresión \@ref{eq:npauc-normalized-bounds}.

\begin{equation}
    \dfrac{1}{2}(1-TPR_0) \le \dfrac{A}{1 - TPR_0} \le 1
    (\#eq:npauc-normalized-bounds)
\end{equation}

Así, el $NpAUC$ se corresponde con el término central, quedando definido como:

\begin{equation}
        NpAUC = \dfrac{A}{1 - TPR_0}
    (\#eq:npauc-index)
\end{equation}

Debido a esta transformación, el $NpAUC$ se puede interpretar como el valor promedio de la especificidad para los valores de sensibilidad por encima de $TPR_0$. Sin embargo, a pesar de ser más interpretable el índice sigue presentando desventajas. En primer lugar, el $NpAUC$ puede tomar valores inferiores a $0.5$, dificultando su interpretación. En segundo lugar, no es capaz distinguir clasificadores con igual $pAUC$ y curvas $ROC$ que se cruzan, independientemente de su forma.

Igual que en los casos anteriores, el $NpAUC$ se aplicará al conjunto de datos para contrastarlo más adelante. El índice no está implementado en ningún paquete conocido, de modo que para aplicarlo de forma sencilla se ha incluido en un paquete propio, `ROCnGO`. Este paquete cuenta con la función `ROCnGO::np_auc` que permite calcular el índice con un procedimiento similar a los anteriores.

```{r Cálculo de NpAUC para diagnóstico, warning=FALSE, cache=TRUE}
npauc_sn_diagnostic <- map_dbl(
    diagnostic_dataset,
    \(gene) {
        np_auc(
            predictor = gene,
            response = roc_data$disease,
            lower_tpr = 0.9
        )
    },
    .progress = TRUE
)
```

```{r Cálculo de NpAUC para pronóstico, warning=FALSE, cache=TRUE}
npauc_sn_prognostic <- map_dbl(
    prognostic_dataset,
    \(gene) {
        np_auc(
            predictor = gene,
            response = disease$prognostic,
            lower_tpr = 0.9
        )
    },
    .progress = TRUE
)
```

#### FpAUC {#fpauc}

Análogo al $TpAUC$ con respecto al $SpAUC$, @fpauc propusieron el **fitted partial area index** ($FpAUC$) el cual pudiera solventar las desventajas del $NpAUC$ en rangos de alta sensibilidad:

1. Ser interpretable como métrica de diagnóstico. Esto incluye ser igual a $AUC$ cuando $TPR_0 = 0$.
2. Aplicarse a cualquier forma de la curva $ROC$, incluyendo las inadecuadas.
3. Distinguir dos clasificadores con $pAUC$ iguales y que sus curvas $ROC$ se crucen.

Para realizar el cálculo del $FpAUC$ se requiere definir nuevos límites para el $pAUC$ en condiciones de alta sensibilidad. Para ello, se partirá de los límites iniciales definidios en $NpAUC$ \@ref(eq:npauc-bounds). En primer lugar, un nuevo límite superior puede ser definido. Este nuevo límite puede ajustarse a la zona donde se encuentre definida la curva, es decir, al rectángulo de puntos $(FPR_0, TPR_0), (FPR_0, 1), (1, TPR_0)$ y $(1,1)$ donde $FPR_0 = FPR(TPR_0)$. Desarrollando el área de este rectángulo se obtiene la siguiente expresión \@ref(eq:tpauc-upper-bound).

\begin{equation}
    \dfrac{1}{2}(1 - TPR_0)^2 \le A \le (1-FPR_0)(1 - TPR_0)
    (\#eq:tpauc-upper-bound)
\end{equation}

Como se ha explicado anteriormente en la sección \@ref(tpauc), las curvas $ROC$ son funciones monótonas no decrecientes. Esto no asegura su concavidad, ya que en ocasiones pueden pasar por debajo de la línea del azar y mostrar rendimientos peores al de un predictor aleatorio. La concavidad de una curva $ROC$ puede determinarse por métricas como el ratio de probabilidad negativa ($NLR = (1 - ROC(t))/(1 - t)$). El $NLR$ se corresponde con la pendiente de una línea recta que pasa por un punto de la curva hasta el punto $(1,1)$, por tanto, un $NLR$ decreciente se corresponderá con curvas $ROC$ concavas. 

De esta forma, si se asegura la concavidad en la región de alta sensibilidad, o el $NLR$ es decreciente en dicha zona, un nuevo límite inferior puede ser definido. Este nuevo límite más ajustado se define por el triángulo de puntos $(FPR_0, TPR_0), (1, TPR_0)$ y $(1,1)$, que desarrollado se puede expresar de la siguiente forma:

\begin{equation}
    \dfrac{1}{2}(1 - FPR_0)(1 - TPR_0) \le A \le (1-FPR_0)(1 - TPR_0)
    (\#eq:tpauc-concave-bound)
\end{equation}

Finalmente, las curvas $ROC$ pueden presentar ganchos (regiones donde no la curva $ROC$ no es concava) en el extremo superior de la región de interés, en estas situaciones el límite inferior definido en \@ref(eq:tpauc-upper-bound) tampoco se ajusta a la curva. De esta forma, si existe un punto en la región de interés que cumpla $NLR(t) > \text{max}\ \{1, NLR_0\}$, no se podrá encontrar un límite inferior que se ajuste y por tanto:

\begin{equation}
    0 \le A \le (1-FPR_0)(1 - TPR_0)
    (\#eq:tpauc-upper-hook-bound)
\end{equation}

Conociendo todos los casos posibles, y aplicando la transformación descrita por McClish \@ref(mcclish-transformation) se obtiene el $FpAUC$.

De forma similar a los casos anteriores, el $FpAUC$ se calculará para constrastarlo con el resto. Al igual que el $NpAUC$, este índice no se encuentra implementado en ningún paquete conocido, por lo que para facilitar su aplicación se ha implementado en el paquete `ROCnGO`. Para realizar los cálculos sobre el conjunto de datos, se utilizará la función `ROCnGO::fp_auc`:

```{r Cálculo de FpAUC para diagnóstico, warning=FALSE, cache=TRUE}
fpauc_sn_diagnostic <- map_dbl(
    diagnostic_dataset,
    \(gene) {
        fp_auc(
            predictor = gene,
            response = roc_data$disease,
            lower_tpr = 0.9
        )
    },
    .progress = TRUE
)
```

```{r Cálculo de FpAUC para pronóstico, warning=FALSE, cache=TRUE}
fpauc_sn_prognostic <- map_dbl(
    prognostic_dataset,
    \(gene) {
        fp_auc(
            predictor = gene,
            response = disease$prognostic,
            lower_tpr = 0.9
        )
    },
    .progress = TRUE
)
```

## Comparación de índices

Hasta ahora, para identificar posibles marcadores de diagnóstico y pronóstico se han utilizado distintos índices en condiciones de alta sensiblidad y especificidad. Sin embargo, como se ha explicado previamente, cada índice presenta una serie de ventajas y desventajas. Por consiguiente, para evaluar cual de los siguientes índices presenta un mejor rendimiento para seleccionar clasificadores, se compararán cada uno de sus resultados.

### Agrupar por condiciones

Para facilitar su acceso, los resultados se agruparán en función de las condiciones que se han medido (alta sensibilidad o especificidad) y su finalidad (diagnóstico o pronóstico).

```{r Índices de sensiblidad para diagnóstico}
indexes_sn_diagnostic <- tibble(
    identifier = names(auc_diagnostic),
    auc = auc_diagnostic,
    pauc = pauc_sn_diagnostic,
    npauc = npauc_sn_diagnostic,
    fpauc = fpauc_sn_diagnostic
)
```

```{r Índices de sensiblidad para pronóstico}
indexes_sn_prognostic <- tibble(
    identifier = names(auc_prognostic),
    auc = auc_prognostic,
    pauc = pauc_sn_prognostic,
    npauc = npauc_sn_prognostic,
    fpauc = fpauc_sn_prognostic
)
```

```{r Índices de especificidad para diagnóstico}
indexes_sp_diagnostic <- tibble(
    identifier = names(auc_diagnostic),
    auc = auc_diagnostic,
    pauc = pauc_sp_diagnostic,
    spauc = spauc_sp_diagnostic,
    tpauc = tpauc_sp_diagnostic
)
```

```{r Índices de especificidad para pronóstico}
indexes_sp_prognostic <- tibble(
    identifier = names(auc_prognostic),
    auc = auc_prognostic,
    pauc = pauc_sp_prognostic,
    spauc = spauc_sp_prognostic,
    tpauc = tpauc_sp_prognostic
)
```

### Marcadores para diagnóstico

#### Métricas generales

Antes de analizar en detalle los distintos índices, es conveniente describir algunas métricas generales. Para ello es posible utilizar la función `ROCnGO::summarize_dataset`.

```{r Cálculo de métricas globales sensibilidad, warning=FALSE, cache=TRUE}
metrics_diagnostic_tpr <- summarize_dataset(
    diagnostic_dataset,
    predictors = NULL,
    response = roc_data$disease,
    ratio = "tpr",
    threshold = 0.9
)
```

```{r Cálculo de métricas globales especificidad, warning=FALSE, cache=TRUE}
metrics_diagnostic_fpr <- summarize_dataset(
    diagnostic_dataset,
    predictors = NULL,
    response = roc_data$disease,
    ratio = "fpr",
    threshold = 0.1
)
```

El conjunto de datos utilizado para diagnóstico contiene la expresión de 2652 genes provenientes de 554 muestras extraídas de pacientes con cáncer de prostata, de las cuales, 52 se corresponden con tejido sano y 502 con tejido canceroso. Los genes de estudio se corresponden con los expresalmente diferenciados en experimentos de scRNA-seq. 

De los 2652 genes seleccionados, 1722 (64.95%) presentan un $AUC \ge 0.5$. En regiones de alta sensibilidad ($TPR \ge 0.9$), de este número 184 presentan curvas $ROC$ concavas (10.68% y 6.94% del total), 148 presentan algún tipo de gancho sin atravesar la línea del azar (8.59% y 5.58% del total) y 1390 atraviesan en algún punto dicha línea (80.72% y 54.43% del total).

#### Índices de sensbilidad: $NpAUC$ y $FpAUC$

Tras describir algunas métricas generales de los índices, se explorarán algunas medidas de tendencia central para realizar análisis más detallados. Con estas medidas será posible comprobar, entre otras cosas, el rango de valores que toman los índices.

```{r Tendencia central de los parámetros de sensibilidad en diagnostico}
summary(indexes_sn_diagnostic)
```

Como puede observarse, el $pAUC$ toma valores inferiores a $0.5$, el $NpAUC$ toma valores tanto valores inferiores como superiores a dicho valor y finalmente el $FpAUC$ solo presenta valores superiores. A simple vista, se puede observar como el $pAUC$ se convierte en un métrica de difícil interpretación, al contrario que el $NpAUC$ y $FpAUC$ que tienen límites definidos. Por otra parte, aunque tanto el $NpAUC$ y como el $FpAUC$ están comprendidos por debajo de $1$ por su límite superior, no es el caso para su límite inferior (secciones \@ref(npauc) y \@ref(fpauc)).

Para ilustrar esta situación se utilizará el gen `ENSG00000169347`, el clasificador de mayor $FpAUC$ en la región de interés. Sus métricas pueden ser rápidamente visualizadas utilizando la función `ROCnGO::summarize_predictor`.

```{r Métricas de ENSG00000169347,warning=FALSE}
summarize_predictor(roc_data, ENSG00000169347, disease, "tpr", 0.9)
```

El clasificador toma aproximadamente el valor máximo para el $FpAUC$, sin embargo, presenta valores reducidos de $AUC$, $pAUC$ e incluso $NpAUC$. Para explicar estos resultados, la curva $ROC$ del clasificador será representada con la función `ROCnGO::plot_roc_curve`. Además, para facilitar la explicación, también se representará el límite inferior del $NpAUC$.

```{r Predictor ENSG00000169347 con límite inferior de NpAUC}
plot_roc_curve(roc_data, response = disease, predictor = ENSG00000169347) +
    add_chance_line() +
    add_tpr_threshold_line(0.9) +
    add_npauc_normalized_lower_bound(
        roc_data,
        response = disease,
        predictor = ENSG00000169347,
        threshold = 0.9
    )
```

Como se puede observar, el límite inferior del $NpAUC$ se corresponde con la mitad del área de la banda $(TPR_0, 1)$. Dado que la curva $ROC$ queda descrita por debajo de esta área, el $NpAUC$ toma valores inferiores a $0.5$ y en consecuencia dificultando su interpretación. 

Este no es el caso del límite inferior definido por el $FpAUC$, el cual se ajusta a la forma de la curva. Para visualizarlo de forma detalla, se graficará la curva $ROC$ en la región de alta sensibilidad utilizando la función `ROCnGO::plot_partial_roc_curve`.

```{r Predictor con límite inferior de FpAUC}
plot_partial_roc_curve(
    roc_data, 
    response = disease,
    predictor = ENSG00000169347,
    ratio = "tpr",
    threshold = 0.9
    ) +
    add_chance_line() +
    add_tpr_threshold_line(0.9) +
    add_fpauc_concave_lower_bound(
        roc_data,
        response = disease,
        predictor = ENSG00000169347,
        threshold = 0.9
    )
```

Ampliando la figura en la región de interés, se observa como el límite inferior del $FpAUC$ se ajusta a la región definida por la curva $ROC$, en lugar de a toda la banda $(TPR_0, 1)$. Así, el $FpAUC$ toma valores mayores a $0.5$, siendo una métrica más interpretable. Este punto puede constrastarse con `ENSG00000105707`, el predictor de mayor valor para $NpAUC$.

```{r Métricas de ENSG00000105707, warning=FALSE}
summarize_predictor(roc_data, ENSG00000105707, disease, "tpr", 0.9)
```

```{r Predictor ENSG00000105707 con límite inferior de NpAUC}
plot_roc_curve(roc_data, response = disease, predictor = ENSG00000105707) +
    add_chance_line() +
    add_tpr_threshold_line(0.9) +
    add_npauc_normalized_lower_bound(
        roc_data,
        response = disease,
        predictor = ENSG00000105707,
        threshold = 0.9
    )
```

```{r Predictor ENSG00000105707 con límite inferior de FpAUC}
plot_partial_roc_curve(
        roc_data,
        response = disease,
        predictor = ENSG00000105707,
        ratio = "tpr",
        threshold = 0.9
    ) +
    add_chance_line() +
    add_tpr_threshold_line(0.9)
```

En este caso, la mayor parte de la curva $ROC$ está contenida por encima del límite definido por $NpAUC$, lo que confirma el razonamiento anterior, ya que se obtienen valores superiores a $0.5$. Por otra parte, el $FpAUC$ no puede definir ningún límite inferior puesto que la curva presenta un gancho bajo la línea de azar en el extremo superior. A pesar de ello, el $FpAUC$ considera esta posibilidad por lo que sigue devolviendo valores interpretables.

Otra característica de interés de los índices es su capacidad para distinguir predictores con el mismo $pAUC$ y curvas $ROC$ que se cruzan. De todo el conjunto de datos, 633 predictores presentan un $pAUC$ idéntico a otro, formando 246 grupos de $pAUC$ iguales. Para evaluar el rendimiento de los índices en este contexto se utilizarán los genes `ENSG00000065361`y `ENSG00000130653`, aquellos con el mayor valor de $pAUC$ entre los grupos formados.

```{r Índices de alta sensbilidad para ENSG00000065361 y ENSG00000130653, warning=FALSE}

bind_rows(
    "ENSG00000065361" = summarize_predictor(
        roc_data, ENSG00000065361, disease, "tpr", 0.9
    ),
    "ENSG00000130653" = summarize_predictor(
        roc_data, ENSG00000130653, disease, "tpr", 0.9
    ),
    .id = "Identifier"
)

```
```{r Comparación de marcadores ENSG00000065361 y ENSG00000130653}
plot_roc_curve(
    roc_data,
    response = disease,
    predictor = ENSG00000065361
) +
    add_roc_curve(
        roc_data,
        response = disease,
        predictor = ENSG00000130653
    ) +
    add_chance_line() +
    add_threshold_line(0.9, "tpr")

```

Ambos predictores presentan $AUC$ relativamente altos y sus cruvas se cruzan en diversos puntos dentro de la región de alta sensibilidad. Dado que el $NpAUC$ simplemente realiza una normalización utilizando la banda de alta sensibilidad \@ref(eq:npauc-normalized-bounds), la métrica no es capaz de seleccionar un predictor mejor, dando el mismo valor para ambas ($NpAUC = 0.2742875$). Por otra parte, el $FpAUC$ adapta sus límites a la forma de la curva $ROC$ por ello es capaz de seleccionar al de mejor rendimiento, `ENSG00000065361`. Siguiendo este ejemplo, se deduce que el $FpAUC$ presenta una mayor capacidad de discriminación entre predictores con igual $pAUC$, lo cual puede contrastarse con todo el conjunto de datos.

```{r Número de desempates en índices de sensibilidad para diagnóstico}
metrics_diagnostic_tpr$data %>%
    filter(pauc != 0) %>%
    group_by(pauc) %>%
    filter(n() > 1) %>%
    mutate(
        npauc_equal = all(
            map_lgl(np_auc, \(x) near(x, np_auc[[1]]))
        ),
        fpauc_equal = all(
            map_lgl(fp_auc, \(x) near(x, fp_auc[[1]]))
        )
    ) %>%
    summarize(
        npauc_equal = all(npauc_equal),
        fpauc_equal = all(fpauc_equal)
    ) %>%
    summarize(
        npauc_equal = sum(npauc_equal),
        fpauc_equal = sum(fpauc_equal)
    ) %>%
    mutate(
        npauc_distintct = 246 - npauc_equal,
        fpauc_distintct = 246 - fpauc_equal,
    ) %>%
    relocate(
        sort(names(.))
    )
```

De los 246 grupos formados, el $NpAUC$ no es capaz de desempatar en ningun grupo, mientras que el $FpAUC$ es capaz de seleccionar un mejor clasificador en 47 de ellos. Estos cálculos sobre todo el conjunto de datos refuerzan la afirmación de que el $FpAUC$ tiene una mejor capacidad de discriminación que el $NpAUC$.

#### Índices de especificidad: $SpAUC$ y $TpAUC$

Al igual que con los índices de sensibilidad, en primer lugar, se explorarán algunas métricas de tendencia central.

```{r Tendencia central de los parámetros de especificidad en diagnostico}
summary(indexes_sp_diagnostic)
```

Observando las métricas el $pAUC$ solo toma valores inferiores a $0.5$ lo cual dificulta su interpretabilidad, a diferencia del $SpAUC$ y $TpAUC$ que pueden tomar valores superiores. Cabe destacar que el $TpAUC$ toma valores iguales a 0 cuando teóricamente debería estar comprendido en $(0.5, 1)$. 

```{r TpAUCs igual a cero}
indexes_sp_diagnostic %>%
    filter(tpauc == 0)
```

Una exploración de los datos muestra como estos valores del $TpAUC$ se corresponden con valores de $pAUC$ iguales a $0$, lo cual se puede comprobar de forma gráfica representando algunos de ellos.

```{r Representación de predictores con pAUC igual a 0}
plot_roc_curve(
    roc_data,
    response = disease,
    predictor = ENSG00000169116
) +
    add_roc_curve(
        roc_data,
        response = disease,
        predictor = ENSG00000135378
    ) +
    add_chance_line() +
    add_threshold_line(0.1, "fpr")
```

Dado que las curvas de ambos predictores toman valores de $TPR = 0$, no hay un area definida debajo de la curva. Ampliando la imagen esto puede observarse con mayor claridad.

```{r Ampliación de predictores con pAUC igual a 0}
plot_partial_roc_curve(
    roc_data,
    response = disease,
    predictor = ENSG00000169116,
    ratio = "fpr",
    threshold = 0.1
) + add_partial_roc_curve(
        roc_data,
        response = disease,
        predictor = ENSG00000135378,
        ratio = "fpr",
        threshold = 0.1
    ) +
    add_chance_line() +
    add_threshold_line(0.1, "fpr")
```

Tras comprobar el origen de los valores atípicos, es posible recalcular las métricas filtrando los valores de $pAUC = 0$. De esta forma, $TpAUC$ y $SpAUC$ se encuentran limitados por encima de $0.5$ convirtiendose en métricas facilmente interpretables.

```{r Tendencia central de los parámetros de especificidad filtrado}
summary(indexes_sp_diagnostic %>% filter(pauc != 0))
```

A pesar de tener buena interpretabilidad, el $SpAUC$ presenta valores de `NA`. Como se ha explicado anteriormente, el $SpAUC$ tiene su límite definido con el trapecio de puntos $(FPR_1, 0), (FPR_2, 0), (FPR_1, FPR_1)$ y $(FPR_2, FPR_2)$, o en otras palabras, el que coincide con la línea del azar. Este límite no se ajusta a curvas definidas por debajo de la línea (sección \@ref(spauc)), por esta razón la función devuelve estos valores. Esto es posible comprobarlo gráficamente con el predictor `ENSG00000181754`, un predictor que aun presentan una forma concava en la región de interés pasa por debajo de la línea del azar.

```{r Métricas del predictor ENSG00000181754, warning=FALSE}
summarize_predictor(
    roc_data,
    ENSG00000181754,
    disease,
    "fpr",
    0.1
)
```

```{r Plot predictor ENSG00000181754, warning=FALSE}
plot_roc_curve(
    roc_data,
    response = disease,
    predictor = ENSG00000181754
) +
    add_spauc_lower_bound(
        roc_data,
        response = disease,
        predictor = ENSG00000181754,
        lower_threshold = 0,
        upper_threshold = 0.1
    ) +
    add_tpauc_concave_lower_bound(
        roc_data,
        response = disease,
        predictor = ENSG00000181754,
        lower_threshold = 0,
        upper_threshold = 0.1
    ) +
    add_chance_line() +
    add_threshold_line(0.1, "fpr")
```

Como se observa en la figura, el límite inferior del $SpAUC$ se encuentra definido por encima de la curva $ROC$, por otra parte el límite del $TpAUC$ se adecua a la región y forma de la curva. Para contrastar este ajuste es posible seleccionar otro predictor con una forma de curva distinta, por ejemplo, `ENSG00000111667`.

```{r Métricas del predictor ENSG00000111667, warning=FALSE}
summarize_predictor(
    roc_data,
    ENSG00000111667,
    disease,
    "fpr",
    0.1
)
```

```{r Plot predictor ENSG00000111667, warning=FALSE}
plot_roc_curve(
    roc_data,
    response = disease,
    predictor = ENSG00000111667
) +
    add_spauc_lower_bound(
        roc_data,
        response = disease,
        predictor = ENSG00000111667,
        lower_threshold = 0,
        upper_threshold = 0.1
    ) +
    add_tpauc_under_chance_lower_bound(
        roc_data,
        response = disease,
        predictor = ENSG00000111667,
        lower_threshold = 0,
        upper_threshold = 0.1
    ) +
    add_chance_line() +
    add_threshold_line(0.1, "fpr")
```

En este caso, la curva $ROC$ queda definida por debajo de la línea de azar y el $TpAUC$ no puede establecer un área mínima, por lo que establece el límite inferior a $0$. Por otra parte, el límite inferior del $SpAUC$ no se adecua y no puede ser calculado. Con estas observaciones, se deduce que tanto el $SpAUC$ y $TpAUC$ son métricas interpretables cuando se trabaja con curvas $ROC$ adecuadas al quedar comprendidas entre $0.5$ y $1$. Sin embargo, el $TpAUC$ se convierte en una métrica más adecuada en condiciones generales, ya que sus límites se ajustan a la forma de la curva $ROC$ a diferencia del $SpAUC$, imposibilitando su uso en curvas comprendidas debajo de la línea del azar.

Una vez considerada la interpretabilidad de las métricas, se puede contrastar su capacidad para distinguir entre predictores con curvas que se cruzan e igual $pAUC$. Del conjunto de datos, 374 predictores presentan un $pAUC$ igual a otro, formando 174 grupos de $pAUC$ iguales. Para evaluar el rendimiento de los índices utilizaremos los predictores `ENSG00000175336` y `ENSG00000169733`, aquellos que presentan el mayor valor de $pAUC$ en este subgrupo de predictores.

```{r Índices de alta especificidad para ENSG00000175336 y ENSG00000169733, warning=FALSE}
bind_rows(
    "ENSG00000175336 " = summarize_predictor(
        roc_data,
        ENSG00000175336,
        disease,
        "fpr",
        0.1
    ),
    "ENSG00000169733" = summarize_predictor(
        roc_data,
        ENSG00000169733,
        disease,
        "fpr",
        0.1
    ),
    .id = "Identifier"
)
```

```{r Comparación de marcadores ENSG00000175336 y ENSG00000169733}

plot_roc_curve(
    roc_data,
    response = disease,
    predictor = ENSG00000175336
) +
    add_roc_curve(
        roc_data,
        response = disease,
        predictor = ENSG00000169733
    ) +
    add_chance_line() +
    add_threshold_line(0.1, "fpr")

```

Comprobando sus $AUC$, ambos predictores presentan un buen rendimiento global. El $SpAUC$ se mantiene igual para ambos predictores ($SpAUC = 0.7238576$) mientras que el $TpAUC$ toma valores distintos, lo que permite indentificar el predictor de mejor rendimiento. Esta diferencia puede deberse a que el $TpAUC$ adapta sus límites a los puntos de la curva (sección \@ref(tpauc)), a diferencia del $SpAUC$ que los mantienen iguales.

Esta capacidad de discriminación entre predictores se puede contrastar con el resto del conjunto de datos:

```{r Número de desempates en índices de especificidad para diagnóstico}
metrics_diagnostic_fpr$data %>%
    filter(pauc != 0) %>%
    group_by(pauc) %>%
    filter(n() > 1) %>%
    mutate(
        spauc_equal = all(
            map_lgl(sp_auc, \(x) near(x, sp_auc[[1]]))
        ),
        tpauc_equal = all(
            map_lgl(tp_auc, \(x) near(x, tp_auc[[1]]))
        )
    ) %>%
    summarize(
        spauc_equal = all(spauc_equal),
        tpauc_equal = all(tpauc_equal)
    ) %>%
    dplyr::count(spauc_equal, tpauc_equal)
```

De los 374 predictores con un $pAUC > 0$ y al menos igual a otro predictor (174 grupos), se observa como el $SpAUC$ no es capaz de diferenciar el predictor de mayor rendimiento en ningún caso. Además, el índice solo toma valores para 95 de los grupos, no estándo definido para el resto. Por otro lado, el $TpAUC$ es capaz de distinguir un mejor predictor en 138 de los grupos, siendo incapaz de hacerlo solamente en 36 de ellos.

Los resultados sobre el conjunto de datos refuerzan que ambos índices son fácilmente interpretables. Sin embargo, muestran que el $SpAUC$ no es aplicable cuando la curva $ROC$ pasa por debajo de la línea del azar. Además, el $SpAUC$ no es capaz de discriminar entre ciertos predictores. Por otra parte, el $TpAUC$ resulta más útil en la práctica al poder aplicarse a cualquier tipo de curva y ser capaz de discriminar entre predictores con igual $pAUC$.

### Marcadores para pronóstico

#### Métricas generales

<!-- TODO -->

A continuación repetiremos los procedimientos previamente realizados, pero en esta ocasión aplicados a marcadores de pronóstico.

```{r Cálculo de métricas globales sensibilidad-pronostico, warning=FALSE, cache=TRUE}
metric_prognostic_tpr <- summarize_dataset(
    prognostic_dataset,
    predictors = NULL,
    response = disease$prognostic,
    ratio = "tpr",
    threshold = 0.9,
    .progress = TRUE
)
```

```{r Cálculo de métricas globales especificidad-pronostico, warning=FALSE, cache=TRUE}
metric_prognostic_fpr <- summarize_dataset(
    prognostic_dataset,
    predictors = NULL,
    response = disease$prognostic,
    ratio = "fpr",
    threshold = 0.1,
    .progress = TRUE
)
```

El conjunto de datos utilizado para condiciones de pronóstico cuenta con la expresión de 2651 genes de 502 muestras de tejido canceroso, provenientes de pacientes con la enfermedad. Al igual que el conjunto utilizado en condiciones de diagnóstico, los genes seleccionados se corresponde con aquellos expresados diferencialmente en células luminales de próstata identificadas como cancerosas.

De los genes seleccionados, 1015 (38.28 %) presentan un $AUC \ge 0.5$. En regiones de alta sensibilidad ($TPR \ge 0.9$), de este número 173 tienen una forma concava (17.04% y 6.54% del total), 296 (29.16% y 11.16% del total) presentan algún tipo de gancho sin llegar a atravesar la línea del azar (parcialmente adecuadas) y 546 (53.79% y 20.59% del total) atraviesan en algún punto dicha línea.

Para regiones de alta especificidad ($FPR \le 0.1$), de los predictores con un $AUC \ge 0.5$, 127 (12.51%, un 4.79% del total) presentan curvas cóncavas, 377 (37.14%, un 14.22% del total) curvas parcialmente adecuadas y 511 (50.34%, un 19.27% del total) contienen algún punto bajo la línea de azar

#### Índices de sensibilidad: $NpAUC$ y $FpAUC$

De forma similar al procedimiento en condiciones de diagnóstico, exploraremos algunas medidas de tendencia central.

```{r Tendencia central de los parámetros de sensibilidad en pronóstico}
summary(metric_prognostic_tpr$data)
```
En este contexto podemos volver a observar como el $pAUC$ toma valores inferiores a $0.5$ y el $FpAUC$ superiores. La única diferencia destacable es que ahora el $NpAUC$ solamente toma valores inferiores a $0.5$.

Como se ha explicado previamente, esto puede deberse a que el límite inferior definido por el $NpAUC$. Al corresponderse con la mitad del área definida por la banda $(TPR_0, 1)$, cualquier curva que no esté contenida por encima puede dar valores inferiores a $0.5$. Para visualizarlo, escogeremos el predictor `ENSG00000185615`, que se corresponde con el mayor valor de $NpAUC$ en los datos.

```{r Métricas de ENSG00000185615, warning=FALSE}
summarize_predictor(
    prognostic_dataset %>% mutate(prognostic = disease$prognostic),
    ENSG00000185615,
    prognostic,
    "tpr",
    0.9
)
```
```{r Predictor ENSG00000185615 con límite inferior de NpAUC}
plot_roc_curve(
    prognostic_dataset %>% mutate(prognostic = disease$prognostic),
    response = prognostic,
    predictor = ENSG00000185615
    ) +
    add_chance_line() +
    add_tpr_threshold_line(0.9) +
    add_fpauc_partially_proper_lower_bound(
        prognostic_dataset %>% mutate(prognostic = disease$prognostic),
        response = prognostic,
        predictor = ENSG00000185615,
        threshold = 0.9
    ) +
    add_npauc_normalized_lower_bound(
        prognostic_dataset %>% mutate(prognostic = disease$prognostic),
        response = prognostic,
        predictor = ENSG00000185615,
        threshold = 0.9
    ) 
```

Como se observa en la gráfica, efectivamente la curva se encuentra contenida por debajo del límite definido por el $NpAUC$, a diferencia del definido por el $FpAUC$ que se ajusta a la forma de la curva. Así, de nuevo, en el contexto de la búsqueda de marcadores de pronóstico en condiciones de alta sensibilidad, el $FpAUC$ presenta una mejor interpretabilidad.

Además de su interpretabilidad, podemos evaluar su capacidad de distinguir predictore con igual $pAUC$ y cuyas curvas se crucen en algún punto en la región de interés.

De todo el conjunto de datos, 241 predictores presentan un $pAUC$ idéntico a al menos otro, los cuales se han agrupado en 114 grupos según esta métrica. Para evaluar el rendimiento de los índices utilizaremos los predictores `ENSG00000272333` y `ENSG00000096070` los cuales presentan el mayor $pAUC$ entre los predictores.

```{r Índices de alta sensibilidad para ENSG00000272333 y ENSG00000096070, warning=FALSE}
bind_rows(
    "ENSG00000272333" = summarize_predictor(
        prognostic_dataset %>% mutate(prognostic = disease$prognostic),
        ENSG00000272333,
        prognostic,
        "tpr",
        0.9
    ),
    "ENSG00000096070" = summarize_predictor(
        prognostic_dataset %>% mutate(prognostic = disease$prognostic),
        ENSG00000096070,
        prognostic,
        "tpr",
        0.9
    ),
    .id = "Identifier"
)
```
```{r Comparación de marcadores ENSG00000272333 y ENSG00000096070, warning=FALSE}
plot_roc_curve(
    prognostic_dataset %>% mutate(prognostic = disease$prognostic),
    response = prognostic,
    predictor = ENSG00000272333
) +
    add_roc_curve(
        prognostic_dataset %>% mutate(prognostic = disease$prognostic),
        response = prognostic,
        predictor = ENSG00000096070
    ) +
    add_chance_line() +
    add_threshold_line(0.9, "tpr")

```
En este caso, los predictores no presentan un buen rendimiento a nivel global, a diferencia de la región de interés. En esta región, ambas curvas se cruzan en varios de sus puntos y mientras el $NpAUC$ no es capaz de diferenciar cual engloba mayor área ($NpAUC = 0.13159748$), mientras que por otra parte el $FpAUC$ es capaz de identificar que el `ENSG00000096070` presenta una mayor área ($FpAUC = 0.8087762$) que el `ENSG00000272333` ($FpAUC = 0.7782804$).

De forma similar a las condiciones de diagnóstico, dado que $FpAUC$ adapta sus límites a los puntos definidos por la curva y su forma, es capaz de distinguir entre predictores de igual $pAUC$ cuyas curvas se cruzan. Esta capacidad se puede observar en todo el conjunto de datos.

```{r Número de desempates en índices de sensibilidad para pronóstico}
metric_prognostic_tpr$data %>%
    filter(pauc != 0) %>%
    group_by(pauc) %>%
    filter(n() > 1) %>%
    mutate(
        npauc_equal = all(
            map_lgl(np_auc, \(x) near(x, np_auc[[1]]))
        ),
        fpauc_equal = all(
            map_lgl(fp_auc, \(x) near(x, fp_auc[[1]]))
        )
    ) %>%
    summarize(
        npauc_equal = all(npauc_equal),
        fpauc_equal = all(fpauc_equal)
    ) %>%
    dplyr::count(npauc_equal, fpauc_equal)
```
De los 114 grupos con igual $pAUC$, el $FpAUC$ es capaz de desempatar en 38 de ellos, mientras que en su lugar el $NpAUC$ debido a como establece sus límites no es capaz de discriminar entre un mejor predictor de cada grupo.

#### Índices de especificidad: $SpAUC$ y $TpAUC$

Igual que en los casos anteriores, para realizar la evaluación de los índices exploraremos algunas métricas generales en primer lugar.

```{r Tendencia central de los parámetros de especificidad en pronóstico}
summary(metric_prognostic_fpr$data)
```

De nuevo, el $pAUC$ solo toma valores inferiores a $0.5$ a diferencia del $SpAUC$ y del $TpAUC$, que toman valores superiores y por tanto siendo métricas más interpretables.

Como hemos visto anteriormente el $SpAUC$ toma valores `NA`, los cuales se corresponden para casos donde el límite inferior definido (el trapecio de puntos $(FPR_1, 0), (FPR_2, 0), (FPR_1, FPR_1)$ y $(FPR_2, FPR_2)$) no se cumple y la función devuelve este valor.

A diferencia del caso anterior, el $TpAUC$ no toma valores atípicos por debajo de $0.5$, lo cual se debe a que en este caso no tenemos ningún predictor con $pAUC = 0$.

Podemos contrastar la interpretabilidad de ambos índices utilizando arbitrariamente el predictor `ENSG00000110013`, que no presenta valor para el $SpAUC$ y uno relativamente alto para el $TpAUC$.

```{r Métricas del predictor ENSG00000110013, warning=FALSE}
summarize_predictor(
    prognostic_dataset %>% mutate(prognostic = disease$prognostic),
    ENSG00000110013,
    prognostic,
    "fpr",
    0.1
)
```

```{r Plot predictor ENSG00000196363, warning=FALSE}
plot_roc_curve(
    prognostic_dataset %>% mutate(prognostic = disease$prognostic),
    response = prognostic,
    predictor = ENSG00000110013
) +
    add_spauc_lower_bound(
        prognostic_dataset %>% mutate(prognostic = disease$prognostic),
        response = prognostic,
        predictor = ENSG00000110013,
        lower_threshold = 0,
        upper_threshold = 0.1
    ) +
    add_tpauc_under_chance_lower_bound(
        prognostic_dataset %>% mutate(prognostic = disease$prognostic),
        response = prognostic,
        predictor = ENSG00000110013,
        lower_threshold = 0,
        upper_threshold = 0.1
    ) +
    add_chance_line() +
    add_threshold_line(0.1, "fpr")
```
Como puede observarse la curva se encuentra definida por debajo del límite delimitado por el $SpAUC$, lo cual coincide con el valor de `NA`, dado que no se puede calcular. Por otra parte, el $TpAUC$ define un límite que se ajusta a la forma de la curva (en este caso $0$, dado que $TPR = 0$) y por tanto es posible calcularlo.

De forma general, ambas métricas se comprenden entre valores de $0.5$ y $1$, lo cual permite que sean fácilmente interpretables. Aunque ambas métricas se puedan interpretar fácilmente, dado que el $SpAUC$ define unos límites que no se ajustan para ciertas curvas con determinadas formas lo cual imposibilita su aplicación, haciendo más idóneo el $TpAUC$ el cual se ajusta a la curva y se puede aplicar independientemente de ella.

Considerada la interpretabilidad de ambas métricas, ahora podemos contrastar la capacidad de distinguir entre curvas con igual $pAUC$ y que se cruzan.

Del conjunto de datos, 917 predictores presentan un $pAUC$ al menos igual a otro; los cuales se agrupan en 407 grupos distintos en función de su $pAUC$. Para contrastar su capacidad de discriminación, al igual que en los casos anteriores, utilizaremos los predictores `ENSG00000177943` y `ENSG00000136783`, los cuales se corresponden con aquellos de mayor valor para el $pAUC$ en este subgrupo.

```{r Índices de alta especificidad para ENSG00000177943 y ENSG00000136783, warning=FALSE}
bind_rows(
    "ENSG00000177943" = summarize_predictor(
        prognostic_dataset %>% mutate(prognostic = disease$prognostic),
        ENSG00000177943,
        prognostic,
        "fpr",
        0.1
    ),
    "ENSG00000136783" = summarize_predictor(
        prognostic_dataset %>% mutate(prognostic = disease$prognostic),
        ENSG00000136783,
        prognostic,
        "fpr",
        0.1
    ),
    .id = "Identifier"
)
```

```{r Comparación de marcadores ENSG00000177943 y ENSG00000136783, warning=FALSE}
plot_roc_curve(
         prognostic_dataset %>% mutate(prognostic = disease$prognostic),
         response = prognostic,
         predictor = ENSG00000177943
) + 
    add_roc_curve(
        prognostic_dataset %>% mutate(prognostic = disease$prognostic),
        response = prognostic,
        predictor = ENSG00000136783
    ) +
    add_chance_line() +
    add_threshold_line(0.1, "fpr")
```
Ambos predictores presentan un rendimiento ligeramente mejor que un clasificador aleatorio a nivel global, a diferencia de la región de interés, donde relativamente mejor. En este caso ambos predictores presentan un $SpAUC$ igual ($SpAUC = 0.5643124$). Lo cual se debe a que ambos presentan el mismo límite superior e inferior. 

Por otra parte el $TpAUC$ toma valores distintos para cada uno de los predictores, dado que ajusta sus limites a las zonas definidas por ambas curvas.

```{r Ampliación de comparación de marcadores ENSG00000177943 y ENSG00000136783, warning=FALSE}
plot_partial_roc_curve(
         prognostic_dataset %>% mutate(prognostic = disease$prognostic),
         response = prognostic,
         predictor = ENSG00000177943,
         ratio = "fpr",
         threshold = 0.1
) + 
    add_partial_roc_curve(
        prognostic_dataset %>% mutate(prognostic = disease$prognostic),
        response = prognostic,
        predictor = ENSG00000136783,
        ratio = "fpr",
        threshold = 0.1
    ) +
    add_tpauc_partially_proper_lower_bound(
        prognostic_dataset %>% mutate(prognostic = disease$prognostic),
        response = prognostic,
        predictor = ENSG00000177943,
        upper_threshold = 0.1,
        lower_threshold = 0
    ) +
    add_tpauc_partially_proper_lower_bound(
        prognostic_dataset %>% mutate(prognostic = disease$prognostic),
        response = prognostic,
        predictor = ENSG00000136783,
        upper_threshold = 0.1,
        lower_threshold = 0
    ) +
    add_chance_line() +
    add_threshold_line(0.1, "fpr")
```
Para este caso en particular, ambos predictores poseen el mismo límite inferior, sin embargo sus límite superiores serán distintos dado que ambas poseen un $TPR$ distinto, para el $FPR_2$. Así el $TpAUC$ toma valores diferentes para cada predictor, pudiendo establecer que el predictor `ENSG00000177943` ($TpAUC = 0.8111201$) rinde mejor que `ENSG00000136783` ($TpAUC = 0.7711047$).

Esta afirmación se puede contrastar en todo el conjunto de datos, es decir en todos los grupos:

```{r Número de desempates en índices de especificidad para pronóstico}
metric_prognostic_fpr$data %>%
    filter(pauc != 0) %>%
    group_by(pauc) %>%
    filter(n() > 1) %>%
    mutate(
        spauc_equal = all(
            map_lgl(sp_auc, \(x) near(x, sp_auc[[1]]))
        ),
        tpauc_equal = all(
            map_lgl(tp_auc, \(x) near(x, tp_auc[[1]]))
        )
    ) %>%
    summarize(
        spauc_equal = all(spauc_equal),
        tpauc_equal = all(tpauc_equal)
    ) %>%
    dplyr::count(spauc_equal, tpauc_equal)
```

De los 407 grupos de grupos formados, el $SpAUC$ no es capaz de diferenciar un marcador que rinda mejor en ninguno de ellos, es más, no es capaz de aplicarse debido a la forma de la curva en 194 de ellos.

Por otra parte el $TpAUC$ es capaz de diferenciar un mejor predictor en 323 grupos de los 407 totales. Este hecho refuerza que el $TpAUC$ es una mejor métrica a la hora de evaluar el rendimiento de un predictor, dado que es aplicable a cualquier tipo de curva y es capaz de discriminar entre predictores con igual $pAUC$, a diferencia del $SpAUC$.

## Resultados

### Rendimiento de métricas

Hasta ahora hemos comparado con diversos predictores el rendimiento de diversos índices escalados de $pAUC$ tanto en condiciones de alta sensibilidad y de alta especificidad. De forma general, se ha podido observar como los índices de alta especificidad y sensibilidad respectivamente, $SpAUC$ y $NpAUC$ presentan ciertas limitaciones que son solventadas por $TpAUC$ y $FpAUC$. En primer lugar ambas métricas presentan límites inferiores y superiores que o bien imposibilitan su aplicación, siendo el caso del $SpAUC$ en curvas por debajo de la línea del azar, o bien dificultando su interpretación, en el caso del $NpAUC$ cuando una curva no ocupa la mitad de su límite superior dando valores inferiores a $0.5$. En segundo lugar, estas métricas no son capaces de distinguir entre predictores que presenten un mismo $pAUC$ y se crucen en la región de estudio, siendo incapaces de seleccionar el predictor de mejor rendimiento.

Por otra parte, los índices $TpAUC$ y $FpAUC$ además de ser aplicables a cualquier curva independientemente de su forma, ser interpretables como métricas al comprender sus valores entre $0.5$ y $1$; son capaces de distinguir entre predictores que reportan $pAUC$ iguales y sus curvas se cruzan en la región de interés, cuestión que quedaba sin resolver hasta ahora.

### Relevancia clínica

Aunque la solución de estas limitaciones permite calificar al $TpAUC$ y $FpAUC$ como mejores métricas, estas deben de seguir siendo capaces de encontrar marcadores clínicamente relevantes en los casos de estudio. El rendimiento de estos índices puede comprobarse con el conjunto de datos generado para diagnóstico y pronóstico de cáncer de prostata.

Desde la primera vez que fue descrito, el antígeno específico de prostata (PSA) ha sido utilizado en los planes de diagnóstico y tratamiento de pacientes con cáncer de próstata. Desde su aplicación, la mortalidad y el número de diagnósticos en estadíos avanzados de la enfermedad se ha reducido, sin embargo este biomarcador presenta [ciertas limitaciones](https://www.mdpi.com/1422-0067/23/22/14257). Aunque el PSA es específico del tejido, este puede presentarse en lesiones benignas, es decir generando falsos positivos; además a la hora de realizar una estratificación del riesgo de un paciente requiere de técnicas y métricas adicionales.

El nombre de PSA es utilizado en el ámbito clínico, en otros ámbitos es conocida como kallikrein related peptidase 3 (*KLK3*) una proteasa expresada en las células del tejido. Este marcador se encuentra entre los descritos en el conjunto de datos, con el identificador `ENSG00000142515`.

```{r Métricas KLK3 diagnóstico}
inner_join(
    metrics_diagnostic_tpr$data %>% filter(identifier == "ENSG00000142515") %>% select(-curve_shape),
    metrics_diagnostic_fpr$data %>% filter(identifier == "ENSG00000142515") %>% select(-curve_shape),
    join_by(identifier, auc),
    suffix = c("_sens", "_spec")
)
```
Además entre los datos también se pueden encontrar otros marcadores de diagnóstico: *AMACR* (`ENSG00000242110`) y *FOLH1* (`ENSG00000086205`), los cuales se pueden comparar con *KLK3*.

```{r Marcadores de diagnostico alternativos}
known_markers <- c(
    "ENSG00000242110",
    "ENSG00000086205",
    "ENSG00000142515"
)

metrics_diagnostic_fpr$data %>%
    filter(identifier %in% known_markers)
```

```{r Marcadores de diagnóstico}
plot_roc_curve(
    roc_data,
    response = disease,
    predictor = ENSG00000142515
) + 
    add_roc_curve(roc_data, response = disease, predictor = ENSG00000242110) + 
    add_roc_curve(roc_data, response = disease, predictor = ENSG00000086205) + 
    add_chance_line() +
    add_threshold_line(0.1, "fpr")
```

*KLK3* no presenta un buen rendimiento a nivel global, sin embargo, en la región de interés presenta un rendimiento algo mejor esto pone de manifiesto su uso hasta la fecha y relevancia clínica de regiones concretas de la curva. A pesar de ello, como se ha explicado previamente el *KLK3* presenta un gran número de falsos positivos lo cual explica que otros predictores como *FOLH1* y *AMACR* presentan mejores puntuaciones no solo a nivel global y sino también en la región de alta especificidad.

```{r Marcadores de diagnóstico en alta especificidad, warning=FALSE}
plot_partial_roc_curve(
    roc_data,
    response = disease,
    predictor = ENSG00000142515,
    ratio = "fpr",
    threshold = 0.1
) + 
    add_partial_roc_curve(
        roc_data,
        response = disease,
        predictor = ENSG00000242110,
        ratio = "fpr",
        threshold = 0.1
    ) + 
    add_partial_roc_curve(
        roc_data,
        response = disease,
        predictor = ENSG00000086205,
        ratio = "fpr",
        threshold = 0.1
    ) + 
    add_tpauc_concave_lower_bound(
        roc_data,
        response = disease,
        predictor = ENSG00000242110,
        upper_threshold = 0.1,
        lower_threshold = 0
    ) +
    add_tpauc_partially_proper_lower_bound(
        roc_data,
        response = disease,
        predictor = ENSG00000086205,
        upper_threshold = 0.1,
        lower_threshold = 0
    ) +
    add_chance_line() +
    add_threshold_line(0.1, "fpr")
```

Centrandonos en esta región, el $SpAUC$ califica a *AMACR* como el mejor de los predictores y al resto muy por debajo, a diferencia del $TpAUC$ que califica a *FOLH1* como el predictor de mayor rendimiento, pero a un nivel similar de *AMACR*.

Si contrastamos estos resultados, como se ha explicado, tanto el [*AMACR* ](https://www.ncbi.nlm.nih.gov/pmc/articles/PMC3794046/) como el *FOLH1* están sobrexpresados en pacientes con la enfermedad, pero actualmente el *FOLH1* presenta un mayor interés ya que además de un potencial uso a nivel de diagnóstico también lo presenta como [diana terpéutica](https://www.sciencedirect.com/science/article/pii/S2405456921001681). Esto refuerza la interpretación dada por el $TpAUC$ frente a los otros índices, donde tanto *AMACR* y el *FOLH1* presentan potencial como clasificadores, pero además clasifica a este último como ligeramente mejor que el primero.

Finalmente si seleccionamos alguno de los primeros marcadores identificados por el $TpAUC$, puede observarse que se encuentran relacionados con la enfermedad, como es el caso de *ESRP2* (`ENSG00000103067`) al cual estudios recientes también lo describen como tener un papel relevante en el [desarrollo de la enfermedad](https://www.nature.com/articles/s41388-023-02838-9).

```{r Gen ESRP2}
metrics_diagnostic_fpr$data %>% filter(identifier == "ENSG00000103067") %>% select(-curve_shape)
```
Por otra parte como métrica para distinguir entre pacientes con una enfermedad más o menos agresiva, el *KLK3* de forma global presenta un rendimiento peor que un clasificador aleatorio.

```{r Métricas KLK3 estratificación de riesgo}
inner_join(
    metric_prognostic_fpr$data %>% filter(identifier == "ENSG00000142515") %>% select(-curve_shape),
    metric_prognostic_tpr$data %>% filter(identifier == "ENSG00000142515") %>% select(-curve_shape),
    join_by(identifier, auc),
    suffix = c("_spec", "_sens")
)
```

```{r ROC KLK3 estratificación de riesgo}
plot_roc_curve(
    prognostic_dataset %>% mutate(prognostic = disease$prognostic),
    response = prognostic,
    predictor = ENSG00000142515
) +
    add_chance_line()
```

La curva $ROC$ del predictor se muestra por debajo de la línea del azar, confirmando ese rendimiento peor que un clasificador completamente aleatorio. El cálculo de la curva se ha realizado considerando la condición de interés de padecer una forma de la enfermedad más agresiva, de esta forma puede explicarse que el *KLK3* rinda mejor identificando formas de la enfermedad menos agresivas.

```{r Inversión de la curva ROC de KLK3 en estratificación de riesgo, warning=FALSE}

inverse_prognostic_dataset <- prognostic_dataset %>%
    mutate(
        prognostic = disease$prognostic
    )

inverse_prognostic_dataset$prognostic <- fct_recode(
    inverse_prognostic_dataset$prognostic,
    "1" = "0",
    "0" = "1"
)

inverse_prognostic_dataset$prognostic <- fct_relevel(
    inverse_prognostic_dataset$prognostic,
    "0"
)

tpr_metrics <- summarize_predictor(
    inverse_prognostic_dataset,
    predictor = ENSG00000142515,
    response = prognostic,
    ratio = "tpr",
    threshold = 0.9
)
fpr_metrics <- summarize_predictor(
    inverse_prognostic_dataset,
    predictor = ENSG00000142515,
    response = prognostic,
    ratio = "fpr",
    threshold = 0.1
)


inner_join(
    fpr_metrics,
    tpr_metrics,
    join_by(auc),
    suffix = c("_spec", "_sens")
) %>%
    mutate(
        identifier = "ENSG00000142515",
        .before = 1
    ) %>%
    select(
        !starts_with("curve_shape")
    )
```
```{r ROC inversa de KLK3}
plot_roc_curve(
    inverse_prognostic_dataset,
    response = prognostic,
    predictor = ENSG00000142515
) +
    add_chance_line()
```

Invirtiendo la curva, las diversas métricas presentan cierta mejora a excepción del $TpAUC$, pero en cualquier caso, estas distan de ser ideales en el ámbito clínico.

Para realizar un mejor contraste de las métricas obtenidas podemos tomar como referencias predictores utilizados en test de evaluación de riesgos ya [utilizados](https://www.ncbi.nlm.nih.gov/pmc/articles/PMC9201356/) como por ejemplo: [Decipher](https://www.ncbi.nlm.nih.gov/pmc/articles/PMC3691249/) y [Oncotype](https://pubmed.ncbi.nlm.nih.gov/24836057/).

```{r Identificadores de marcadores en tests Decipher y Oncotype}
decipher <- tibble::tribble(
    ~name, ~ensemble,
    "LASP1", "ENSG00000002834",
    "IQGAP3", "ENSG00000183856",
    "NFIB", "ENSG00000147862",
    "S1PR4", "ENSG00000125910",
    "THBS2", "ENSG00000186340",
    "ANO7", "ENSG00000146205",
    "PCDH7", "ENSG00000169851",
    "MYBPC1", "ENSG00000196091",
    "EPPK1", "ENSG00000261150",
    "PBX1", "ENSG00000185630",
    "NUSAP1", "ENSG00000137804",
    "ZWILCH", "ENSG00000174442",
    "UBE2C", "ENSG00000175063",
    "CAMK2N1", "ENSG00000162545",
    "RABGAP1", "ENSG00000011454",
    "TNFRSF19", "ENSG00000127863"
)

oncotype <- tibble::tribble(
    ~name, ~ensemble,
    "BGN", "ENSG00000182492",
    "COL1A1", "ENSG00000108821",
    "SFRP4", "ENSG00000106483",
    "FLNC", "ENSG00000128591",
    "GSN", "ENSG00000148180",
    "TPM2", "ENSG00000198467",
    "GSTM2", "ENSG00000213366",
    "TPX2", "ENSG00000088325",
    "LAMB3", "ENSG00000196878",
    "FAM13C", "ENSG00000148541",
    "KLK2", "ENSG00000167751",
    "AZGP1", "ENSG00000160862",
    "SRD5A2", "ENSG00000277893",
    "DUSP1", "ENSG00000120129",
    "FOS", "ENSG00000170345"
)

metric_prognostic_tpr$data %>%
    arrange(desc(fp_auc)) %>%
    filter(
        identifier %in% oncotype$ensemble |
        identifier %in% decipher$ensemble
    )
```
Entre los datos podemos encontrar algunos de los marcadores utilizados en estos tests, los cuales presentan puntuaciones relativamente bajas a execepción del $FpAUC$ que las puntua en mejor medida. Contrastando los resultados, se puede observar como el $FpAUC$ es más representativo de los marcadores actualmente utilizados en tests de evaluación de riesgos.

Por otra parte algo similar sucede con los predictores `ENSG00000205364` (MTM1) y `ENSG00000187193` (MT1X), los predictores con mayor $FpAUC$, genes que se encuentran relacionados con [actividad supresora de tumores](https://www.ncbi.nlm.nih.gov/pmc/articles/PMC4080639/) y con [estados avanzados de la enfermedad](https://pubmed.ncbi.nlm.nih.gov/10754528/).

## Discusión y conclusiones

El desarrollo de nuevas tecnologías permite el análisis de un gran número de marcadores simultáneamente, donde análisis basados en $AUC$ son utilizados habitualmente. En el ámbito clínico regiones concretas de la curva son más relevantes para tratar con los costes de diagnósticos erróneos. Así, las métricas que evaluan estas regiones, como el $pAUC$, están ganando mayor interés. A pesar de ello esta métrica presenta limitaciones para su uso debido a su interpretabilidad, por lo que transformaciones alternativas para trabajar en regiones concretas de la curva resultan de mayor utilidad.

La principal contribución de este trabajo es analizar el rendimiento de las distintas métricas derivadas del $pAUC$ en regiones de interés. Utilizando un conjunto de datos generado con distintas muestras de cáncer de prostata, las métricas han sido evaluadas con respecto a su capacidad para encontrar marcadores de diagnóstico y estratificación de riesgos, escenarios donde condiciones de alta especificidad y sensibilidad son requeridas.

El $SpAUC$ fue la primera transformación del $pAUC$ para trabajar en regiones de alta especificidad. Aunque la métrica presenta una mejor interpretabilidad al comprender sus valores entre $0.5$ y $1$, no es aplicable a regiones de la curva que pasan por debajo de la línea de azar. Estas regiones son comunes en la práctica, lo cual limita su uso. Este problema es resulto por el $TpAUC$, la cual además de tomar valores entre $0.5$ y $1$, puede aplicarse a regiones que pasen por debajo de la línea de azar.

De forma similar para trabajar en regiones de alta sensibilidad se propuso el $NpAUC$. Aunque la métrica pueda tomar como máximo valores de $1$, no se encuentra limitada por debajo, pudiendo tomar valores inferiores a $0.5$ con predictores que presentan curvas con ciertas formas, lo cual dificulta su interpretación y aplicación a ciertos predictores. Estos problemas son resueltos por el $FpAUC$, el cual además de contener sus valores entre $0.5$ y $1$ se puede aplicar independientemente de la forma de la curva en la región de interés.

Además de presentar una mejor interpretabilidad, el $TpAUC$ y $FpAUC$ han sido capaces de distinguir entre predictores que presentan el mismo $pAUC$ y cuyas curvas $ROC$ se cruzan, algo que hasta ahora no había sido posible con las anteriores métricas. Esto supone que tanto el $TpAUC$ y $FpAUC$ poseen una mayor capacidad de discriminación en estos casos, permitiendo la selección de marcadores que convencionalmente se habrían descartado y viceversa.

Finalmente para considerar la relevancia clínica de las métricas, los resultados de cada métrica en el conjunto de datos han sido contrastados con predictores relevantes en el ámbito clínico. Con respecto a marcadores de diagnóstico, el $TpAUC$ otorga puntuaciones similares a los 2 marcadores que presentan mayor interés actualmente, a diferencia del $SpAUC$ que penaliza a uno de ellos.

Por otra parte en codiciones de estratificación de riesgo, el $NpAUC$ presenta valores muy bajos para predictores presentes en el conjunto de datos y que actualmente se utilizan en tests de estratificación de riesgos, a diferencia del $FpAUC$ que les otorga puntuaciones mayores.

Estos resultados, revelan la utilidad práctica que presentan métricas como el $TpAUC$ y $FpAUC$ frente al resto. Su facilidad para ser interpretadas y para discriminar entre marcadores altamente específicos o sensibles incentiva su uso en el ámbito clínico para la selección de marcadores que puedan ayudar en la toma de decisiones.
